【裁判字號】    88,訴,409
【裁判日期】    890928
【裁判案由】    詐欺
【裁判全文】
臺灣嘉義地方法院刑事判決                          八十八年度訴字第四○九號
    公  訴  人  臺灣嘉義地方法院檢察署檢察官
    被      告  丁○○
    選任辯護人  蕭敦仁
右列被告因詐欺等案件，經檢察官提起公訴（八十八年度偵緝字第一六○號），本院
判決如左：
    主  文
丁○○共同連續行使偽造私文書，足以生損害於他人，累犯，處有期徒刑捌月。
    事  實
一、丁○○前因賭博案件，經臺灣板橋地方法院以八十五年度易字第五一八七號判處
    有期徒刑四月，如易科罰金，以三百元折算一日確定，於民國八十五年十月八日
    執行易科罰金完畢，詎仍不知悔改，竟夥同丙○○、戊○○（丙○○、戊○○均
    經臺灣高等法院臺南分院以八十八年度上訴字第一六三八號分別判處有期徒刑八
    月、六月確定），三人共同基於意圖為自己不法所有之概括犯意聯絡，先於八十
    八年三月二十二日中午，由戊○○駕車搭載丁○○、丙○○前往乙○○位於臺中
    縣和平鄉○○村○○路崑崙巷六十七之二號之住處，由丙○○與丁○○二人進入
    屋內，以販賣羅漢果為名，與乙○○聊天，繼而以介紹縣府退休女職員給乙○○
    當女伴為誘餌，查詢其經濟狀況，趁機取得乙○○之郵局存摺、印鑑章及存款密
    碼後，由丙○○暗中取出屋外，交予在外等候之戊○○，由戊○○盜用乙○○之
    印鑑章，蓋用印文於郵局取款條，足生損害於乙○○及郵局之權益，並持向臺中
    縣東勢郵局冒領存款而行使，使東勢郵局陷於錯誤而交付新台幣（下同）三十四
    萬元與戊○○，嗣丙○○與丁○○再藉機將存摺及印鑑放回乙○○住處。後於同
    年三月二十三日上午十一時許，丁○○、丙○○、戊○○三人又同至甲○○位於
    臺中縣和平鄉○○村○○路○段四十四號之住處，由丙○○、丁○○以上開伎倆
    ，取得甲○○之存摺及印鑑章（甲○○之存款非通儲戶，無設定密碼），即交由
    戊○○以同樣手法，盜用甲○○之印鑑章，蓋用印文於郵局取款條上，持向東勢
    郵局冒領存款，使東勢郵局陷於錯誤而交付七十萬元，嗣再乘甲○○疏於注意時
    ，將存摺及印鑑章放回原處，得款後均朋分花用。嗣因乙○○、甲○○發覺有異
    ，向郵局查詢存款金額後，始循線得悉上情。
二、案經乙○○、甲○○訴由嘉義縣警察局移送臺灣嘉義地方法院檢察署檢察官偵查
    起訴。
    理  由
一、訊據被告丁○○對於右揭時間與丙○○、戊○○二人先後至乙○○、甲○○住處
    之事實固坦承無諱，惟矢口否認有何犯行，辯稱：當時確實販賣羅漢果，同行之
    丙○○進入屋內後，與乙○○、甲○○究竟談論何事，其因未在場並不清楚；又
    事後係丙○○聲稱已向乙○○、甲○○借得金錢，因缺錢之故，始轉向丙○○另
    行告貸其中部分金額，並未參與行騙；另因積欠丙○○上開款項，始代丙○○給
    付被害人乙○○、甲○○二十餘萬元以資清償與丙○○間之債務，苟當初係三人
    朋分贓款，其理應償還所詐得一百零四萬元之三分之一金額，而無僅償還二十餘
    萬元之理，是被告並未參與行騙云云。
二、經查：
（一）另案共同正犯丙○○、戊○○因上揭犯行，分別經嘉義縣警察局嘉縣警刑肅字
      第一四三八四號、臺灣嘉義地方法院檢察署八十八年度偵字第三一九四號、本
      院八十八年度訴字第三六四號、臺灣高等法院臺南分院八十八年度上訴字第一
      六三八號、最高法院八十九年度台上字第一三○○號偵查審理，而由臺灣高等
      法院臺南分院判處「丙○○共同連續行使偽造私文書，足以生損害於他人，累
      犯，處有期徒刑八月，並應於刑之執行完畢或赦免後令入勞動場所強制工作一
      年。戊○○共同連續行使偽造私文書，足以生損害於他人，處有期徒刑六月。
      」，並經最高法院駁回上訴確定在案，亦有臺灣高等法院臺南分院八十八年度
      上訴字第一六三八號、最高法院八十九年度台上字第一三○○號刑事判決各一
      份在卷（本院卷第一百七十至一百七十五頁）可參，並經調閱上開偵審案卷屬
      實。
（二）被告確夥同丙○○、戊○○分別於八十八年三月二十二日中午、同年月二十三
      日上午十一時許，至臺中縣和平鄉○○村○○路崑崙巷六十七之二號、臺中縣
      和平鄉○○村○○路○段四十四號之乙○○、甲○○住處，嗣被告、丙○○均
      進入上開被害人住處內，與被害人談話時趁機取走其存摺、印鑑章，並將之交
      由在外等侯之戊○○，由其盜用乙○○、甲○○印章，蓋用印文於取款條上，
      再至臺中縣東勢郵局領取乙○○存款三十四萬元、甲○○存款七十萬元，最後
      戊○○再將存摺、印鑑章交被告、丙○○俟機放回乙○○、甲○○住處，三人
      事後並朋分贓款等情，為被告於偵查中與丙○○、戊○○當面對質時坦承：「
      我有分到錢，．．其他部分戊○○、丙○○所言屬實。」無諱（八十八年度偵
      緝字第一六○號卷第十八頁反面訊問筆錄），而證人即另案共同正犯丙○○、
      戊○○對於右開犯行，除於前開另案偵審中坦承不諱外，丙○○於本案偵查中
      明確證稱：「（問：當庭指認在庭上的丁○○即你講說跟你一起到乙○○家去
      的丁○○？）是她沒有錯，她跟我一起到乙○○家及甲○○家賣羅漢果，我們
      是有騙他們兩個人，乙○○是三十四萬元，甲○○是七十萬元，騙到的錢三個
      人平分。」等語，戊○○亦稱證：「（在庭上的丁○○即跟你們一起到乙○○
      、甲○○家的丁○○？）是的，我只有負責開車，她們是丙○○將存摺拿出來
      給我，叫我去領錢。」等詐騙情節（八十八年度偵緝字第一六○號卷第十七至
      十八頁訊問筆錄），核與證人即被害人乙○○於本案審理時結證：「（問：存
      摺及印章是你拿給他的？）丙○○說他是賣羅漢果的，．．另外一個女人（即
      被告丁○○）郵局的存摺讓他登記局號及帳號，以便日後轉帳，所以我就將存
      摺及印章交給他們了。．．（問：在庭的被告丁○○是否是在八十八年三月二
      十二日中午到你家詐騙你的人？）是。．．（問：你將存摺交給誰？）我交給
      在庭的被告丁○○，．．她要抄存摺上的帳號，我才將存摺交給她，抄好帳後
      ，就將一本存摺還給我，．．我也將印章交給她了，大約了一個小時，丁○○
      回來說，存摺上的帳號她少抄一個號碼，要我再將存摺交給她核對一下。」（
      本院卷第八十五頁訊問筆錄），及甲○○於另案審理中所述：「當時她們來賣
      羅漢果，．．要我的存摺、私章幫我辦，是丙○○先進去賣東西，後來又另外
      一個女的進去說要幫我辦補助。」（八十八年度訴字第三六四號卷第四十七頁
      ）之受騙情節相符。
（三）雖被告嗣後翻異其詞，辯稱全不知情亦未分贓，係至乙○○、甲○○住處販賣
      羅漢果，所分得的金錢乃丙○○向被害人取得後，再向其所借得；被害人甲○○於警訊稱僅發覺一名女歹徒，因年事已高，視力不僅，無法指認，嗣後於偵
      查中當庭指證丙○○，先稱其係賣藥，另又表示係縣政府之人，前後供述不一
      ，而乙○○則證稱係丁○○取走存摺，丙○○則繼續推銷喉糖分散注意力等情
      ，尚與丙○○、戊○○所陳係丙○○拿取存摺交付戊○○領款等情相違，難憑
      被害人片面且有瑕疵之供述為不利被告之認定；又被告因不知贓款向丙○○貸
      得丙○○自被害人取得之金錢先後計五十萬元，故曾簽發一張五十萬元之本票
      予丙○○，扣除被告已清償部分，尚餘二十幾萬元，丙○○要被告直接清償被
      害人，如係分得贓款，自無簽發本票之必要云云。
（四）惟查：被告既自承與丙○○共至乙○○、甲○○住處，且被害人乙○○、甲○○均證稱除丙○○外，丁○○亦與之進入屋內，並拿取存摺、印鑑章等情，明
      確指認被告對於丙○○、戊○○等人之犯行，確實互有行為之分擔及犯意之聯
      絡，並與丙○○、戊○○於另案及本院偵查中所述情節互相吻合，業如前述。
      雖被害人甲○○固於另案警訊中稱歹徒只有一人，因年事已高，無法指認等語
      ，惟此係警方提供之嫌犯傳真照片，訊問其能否指認，所為之回答（嘉縣警刑
      肅字第一四三八四號卷第八至九頁偵訊筆錄），自與嗣後當面指認之清晰程度
      有別，未能相提併論。再甲○○於另案偵查中係稱：「當天有二個女人到我家
      ，說是縣政府的人，．．他們說要拿我身分證、存摺、印章，．．一個女人先
      走，後來有把存摺、身分證、印章還我，過了多久，我不知道，另外一個女人
      也走了，．．（問：對在庭被告二人即丙○○、戊○○是否有印象？）在庭這
      位女的，他是對我說是賣藥的，因當天去我家的二個女人，一個說是賣藥的，
      一個說他是縣政府的人，男的我沒有見過。」（八十八年度偵字第三一九四號
      卷第四十一至四十三頁訊問筆錄），嗣後又稱：「當時她們來賣羅漢果，．．
      要我的存摺、私章幫我辦，是丙○○先進去賣東西，後來又另外一個女的進去
      說要幫我辦補助。」（八十八年度訴字第三六四號卷第四十七頁訊問筆錄），
      已明確指出係二名女子一同行騙，被告確曾進入屋內，而與丙○○、戊○○所
      述確係被告及丙○○二名女子一同進入甲○○住處內之過程相合，且甲○○已
      分就被告、黃月之行為分擔詳加敘述，並無混淆、誤認之處。至乙○○、甲○○稱係被告拿取存摺、印鑑章等情固與丙○○自承其取走存摺、印鑑章之事實
      固不無出入，惟被告、丙○○二人一同進屋行騙，互有行為之分擔之事實，則
      無二致，既有行為之分擔，或因被害人所關心者係共犯所造成之損失結果，未
      詳盡區別各人獨自之行為，導致究竟由何人拿取存摺、印鑑章等指訴，與丙○○之證詞有所出入，然則，證人之陳述有部分前後不符，或相互間有所歧異時
      ，究竟何者為可採，法院仍得本其自由心證予以斟酌，非謂一有不符或矛盾，
      即應認其全部均為不可採信；尤其關於犯人之特徵、犯罪之手段及結果等之細
      節方面，告訴人之指陳，難免因時間與記憶等因素，略有出入或故予誇大渲染
      ，證人之證言，亦同；然其對基本事實之陳述，若果與真實性無礙時，則仍非
      不得採信（參照最高法院八十二年度台上字第三八四七號判決）。是被害人、
      丙○○所言縱有如上之差異，惟既就犯罪之時間、地點、行為分擔等核心事實
      均屬一致，自不能率爾認為其證言皆有瑕疵，全不足以採信。
（五）又丙○○於本院審理時改稱係其向被害人拿取存摺、印章，被告當時坐在客廳
      ，有沒有聽到不清楚云云，然則，酌以被告及丙○○係共同進入被害人屋內，
      被告自承於甲○○家中待二小時之久（本院卷第一百五十四頁審理筆錄），如
      係單純賣藥，別無其他目的，豈有留滯達二小時之理，另丙○○與乙○○、甲○○均係初次見面，並非熟稔之友，丙○○竟能獨自向年逾花甲之乙○○、甲○○（乙○○十四年二月十八日生、甲○○十年十一月二十日生）分別貸得三
      十四、七十萬之金錢，誠令人匪夷所思，是被告辯稱係丙○○向乙○○、甲○○告貸得款乙節，與常理有違，難以置信。
（六）另被告固然曾簽發面額五十萬元之本票予丙○○以為借貸之擔保，為丙○○所
      是認，惟該紙本票所擔保之債務係本件發生之前既已存在於丙○○與被告之間
      ，尚與本件詐騙行為無涉，此為丙○○所證：「確曾借錢給被告，但我叫被告
      還錢給己○。我借五十萬元給被告，被告還到剩下三十五萬元還未還，我就叫
      被告將這些錢還給己○，借錢是在八十八年三月這件案子之前。．．被告有開
      五十萬元的本票給我，後來我叫被告將剩下的三十五萬元還給我大姐（即己○
      ），我以為被告已經還了，所以就將本票還給被告了，意思是指這筆錢後來是
      被告與我大姐的事與我無關，所以才將本票給被告。．．（間：你於前案所述
      三個人分錢是否實在？）被告確實有分一份，這件事與前面的借款無關。」無
      訛（本院卷第一百二十一至一百二十二頁訊問筆錄），雖被告又舉證人即丙○○之姐己○為證，惟己○僅稱：「（問：是否曾經看過丙○○拿了一張面額五
      十萬元的本票還給被告？）我有看過，但我不知道他們二人間的借貸關係。．
      ．我並不了解他們二人的借貸關係，當時是因為丙○○的先生欠我三十二萬元
      ，丙○○才請被告將所欠他的錢直接還我。後來是被告先生在我那邊上班，用
      薪資來抵這筆債務。」（本院卷第一百三十六至一百三十七頁訊問筆錄），得
      認丙○○確曾將上開本票所擔保之債權三十五萬元移轉予己○，用以清償丙○○積欠己○三十二萬元債務，嗣後被告之夫並以在己○處工作之薪資代為償還
      被告積欠丙○○之債務，是本票所涉債務仍未清償之部分，乃被告逕向己○清
      償，根本未對被害人為之，被告所辯其所向丙○○轉借款項，因而簽發本票，
      後以清償被害人方式代償餘款乙節（本院卷第一百六十五頁答辯狀），即與事
      實全然不符。況被告謂：「．．故請丙○○能轉借部分，被告並連同之前借款
      簽發面額五十萬元本票交丙○○收執，．．嗣應丙○○要求逕將借款餘額直接
      返還被害人乙○○，被告亦已代償，丙○○則於己○住處將否開本票交還被告
      ，被告並當場撕毀，此為己○所目睹知悉，是果係贓款朋分，何庸商借？」（
      本院卷第一百十頁調查證據狀），嗣後改稱：「我還給己○的三十二萬元與丙○○還給我的五十萬元本票沒有關係，那五十萬元之前陸陸續向丙○○借的錢
      ，與我還給己○的三十二萬元是不同筆的錢，我欠丙○○五十萬元，也欠己○
      三十二萬元。」（本院卷第一百三十八頁訊問筆錄），亦與被告所舉證人己○
      所陳被告償還己○之部分係丙○○所移轉而來，並非被告另有積欠乙節有所矛
      盾。再被告與甲○○之和解書載明：「立和解書人，甲○○（以下簡稱甲方）
      ，丁○○（以下簡稱乙方），茲就臺灣嘉義地方法院八十八年度訴字第四○九
      號詐欺案件，雙方成立和解，．．乙方給付甲方新台幣二十三萬元整，以賠償
      甲方之損失。」（八十八年度訴字第三六四號卷第七十九頁和解書），被告和
      解金額之二十三萬元，係甲○○遭詐領之七十萬元之三分之一，丙○○、戊○○與甲○○間之和解金額為四十七萬元（八十八年度訴字第三六四號卷第七十
      八頁和解書），為上開七十萬元之三分之二；此外，被告、丙○○、戊○○與
      乙○○間之和解書亦記載：「立和解書人，乙○○（以下簡稱甲方），丙○○
      、戊○○、丁○○（以下簡稱乙方）茲就臺灣嘉義地方法院八十八年度訴字第
      三六四號竊盜等案件，雙方成立和解，．．乙方給付甲方新台幣三十四萬元。
      」（八十八年度訴字第三六四號卷第七十七頁和解書），既已將被告列名其中
      ，當有負擔部分金額之情，而和解書又未特就被告內部分擔多寡特予註明，三
      人理應平分賠償金額。因此，綜觀上開和解書所載，被告償還被害人之金額既
      為被害人遭詐騙金額之三分之一，被告改口僅向丙○○借得二十七萬元（本院
      卷第一百五十六頁審理筆錄），後將之償還予被害人，苟係朋分贓款，自應償
      還被害人三十四萬餘元之辯解，與和解書內容有別，自不足為被告有利之認定
      。至丙○○雖曾自稱：「我們向被害人總共拿了一百零四萬，報我們被害人住
      址綽號叫豬仔的人也有分一份，後來還錢是四個人下去平分，因為豬仔沒有還
      錢，所以我把他的那份吃下來還，這就是我還了三十幾萬元，被告還了二十幾
      萬元的原因。」（本院卷第一百三十九頁訊問筆錄），而與上開和解書所示各
      人分擔金額有所出入，惟丙○○堅稱平分贓款則始終如一，此外，果如丙○○
      所稱分為四份，丙○○另負擔「豬仔」之部分，應為一百零四萬元之四分之二
      ，即五十二萬元，與所陳之三十餘萬元亦大有出入，是丙○○所稱分作四份云
      云，既與之前於另案偵審所述、和解書所示三人平分之內容，均有未合，上舉
      分擔金額之證詞，仍不足為被告有利認定之憑據。
（七）此外，復參被告於偵查中初訊稱：「我不認識丙○○及戊○○。」等語（八十
      八年度偵緝字第一六○號卷第九頁反面訊問筆錄），後始承認與丙○○、戊○○同至乙○○、甲○○住處，其間閃爍其詞，反覆不一等情，以及事後與丙○○、戊○○及乙○○、甲○○等人簽立和解書，載明業已坦承犯行，深知悔改
      等情（八十八年度訴字第三六四號卷第七十七至七十九頁和解書），足認被告
      所辯與事實不符，顯係臨訟畏罪之詞，不足採信。因之，被告前揭坦承犯行之
      自白與事實相符，得採為證據，此外，復有有東勢郵局八十八年十一月二十二
      日0000000之二號函附之乙○○於八十八年三月二十二日提款三十四萬
      元，及甲○○於八十八年三月二十三日提款七十萬元之取款條影本各一件附卷
      （八十八年度上訴字第一六三八號卷第四十二至第四十五頁）可佐，事證明確
      ，被告犯行堪以認定。
三、按為便利存款人取款而印好任人索取填寫之取款憑條，係屬私文書之一種，其偽
    造而行使以達詐欺取款之目的者，應從一重論以行使偽造私文書之罪。最高法院
    四十九年度台上字第一四○九號著有判例。是核被告所為，係犯刑法第三百三十
    九條第一項之詐欺取財罪，同法第二百十六條、第二百十條之行使偽造私文書罪
    。公訴意旨認被告係犯刑法第三百四十條之常業詐欺罪嫌，固非無見，惟按常業
    詐欺罪，係指以犯詐欺行為維生之事業者而言，即必須行為人有以犯普通詐欺罪
    為業，並恃之以為生之情形，始克構成，而本件被告係因一時貪念，僅有時間緊
    接之前後二次詐欺犯行，此外，別無其他欺罔他人之行為，尚難遽認有常業之情
    ，起訴法條尚有未洽，應予變更。被告盜用印章係偽造取款條之階段行為，偽造
    取款條後持向郵局行使，偽造之低度行為被行使之高度行為所吸收，均不另論罪
    。被告與丁○○、戊○○就前開犯行均有犯意聯絡及行為之分擔，均為共同正犯
    。被告先後二次之犯行，時間緊接，犯罪構成要件相同，顯係基於概括之犯意，
    為連續犯，應依刑法第五十六條規定，依法加重其刑。又被告等所犯上開詐欺、
    行使偽造私文書二罪間具有方法結果之牽連關係，依刑法第五十五條後段規定從
    一重論以行使偽造私文書罪。又被告前因賭博案件，經臺灣板橋地方法院以八十
    五年度易字第五一八七號判處有期徒刑四月，如易科罰金，以三百元折算一日確
    定，於八十五年十月八日執行易科罰金完畢，有臺灣高等法院被告全國前案紀錄
    表、臺灣嘉義地方法院檢察署刑案資料查註紀錄表各一份在卷（本院卷第四頁，
    八十八年度偵緝字第一六○號卷第十九頁）可按，其於有期徒刑執行完畢後，五
    年以內再犯本件有期徒刑以上之罪，為累犯，應依刑法第四十七條之規定，遞加
    重其刑。爰審酌被告犯罪之動機、手段、目的、所生危害，及已與被害人達成民
    事和解，賠償被害人之損害，有和解書二份附卷（八十八年度訴字第三六四號卷
    第七十七、七十九頁）可稽，業已彌補犯愆之態度等其他一切情狀，量處如主文
    所示之刑，以示懲儆。
四、公訴意旨另以：被告丁○○與戊○○、丙○○共同基於概括之犯意聯絡，由丁○○化名「林利利」假冒依法令從事於公務之縣政府代辦老人年金之調查人員，於
    右揭時地，連續以代被害人乙○○、甲○○申辦老年補助金為名，冒充公務員而
    行使職權，因認被告丁○○涉有刑法第一百五十八條第一項僭行公務員職權罪嫌
    。按事實之認定應憑證據，如未能發現相當證據或證據不足以證明，自不能以推
    測或擬制之方法，以為裁判基礎；又認定不利被告之事實，須依憑證據，茍積極
    證據不足為不利於被告事實之認定時，即應為有利於被告之認定，最高法院三十
    年度上字第八一六號、四十年度台上字第八十六號分別著有判例。經查：被告丁○○於偵審中即堅決否認有此部分犯行，證人即另案共同正犯丙○○、戊○○於
    另案及本件偵審亦堅詞否認被告曾有僭行公務員之行為，是此部份除被害人之指
    訴外，並無其他證據可資佐憑，無從證明此部分內容屬實與否。況且另案共同正
    犯丙○○、戊○○所為上開行使偽造私文書、詐欺之犯行，均為五年以下有期徒
    刑、或拘役或科或併科一千元以下罰金之罪，顯較僭行公務員職權罪應論以三年
    以下有期徒刑、拘役或五百元以下罰金之刑為重，丙○○、戊○○既已就上開行
    使偽造私文書、詐欺之重罪坦承不諱，衡之常情，當無一再堅決否認公訴意旨所
    指之僭行公務員職權之輕罪之理。此外，復查無其他積極證據足認被告等確有公
    訴人所指偕僭行公務員職權之犯行，揆諸上開判例說明，因認不能證明被告此部
    分犯罪，惟公訴人認此部分與前開論罪科刑部分之犯行間，有方法結果之牽連犯
    關係，為裁判上一罪，爰不另為無罪之諭知，併此敘明。
據上論結，應依刑事訴訟法第二百九十九條第一項前段、第三百條，刑法第二十八條
、第五十六條、第二百十六條、第二百十條、第三百三十九條第一項、第五十五條、
第四十七條，罰金罰鍰提高標準條例第一條前段，判決如主文。
本件經檢察官陳仁智到庭執行職務。
中      華      民      國    八十九    年      九      月    二十八    日
                                  臺灣嘉義地方法院刑事第三庭
                                      審判長  法  官  許  進  國
                                              法  官  林  坤  志
                                              法  官  張  道  周
右正本證明與原本無異。
如不服本判決，應於判決送達後十日內向本院提出上訴狀( 應附繕本 )。
中      華      民      國    八十九    年      九      月    二十八    日
                                              書記官  鄭  昭  亮
附錄本案論罪法條全文
刑法第二百一十六條
行使第二百十條至第二百十五條之文書者，依偽造、變造文書或登載不實事項或使登
載不實事項之規定處斷。
刑法第二百一十條
偽造、變造私文書，足以生損害於公眾或他人者，處五年以下有期徒刑。
刑法第三百三十九條第一項
意圖為自己或第三人不法之所有，以詐術使人將本人或第三人之物交付者，處五年以
下有期徒刑、拘役或科或併科一千元以下罰金。


司法院資訊處製作；財團法人民間司法改革基金會備份。
